【裁判字號】    89,上易,247
【裁判日期】    890630
【裁判案由】    給付違約金
【裁判全文】
臺灣高等法院民事判決           八十九年度上易字第二四七號
    上  訴  人  大毓機械股份有限公司
    法定代理人  韓京旭
    訴訟代理人  林隆楅
    被 上訴 人  黃國輝即立達機械企業社
                              .
                              .
    訴訟代理人  吳武川律師
右當事人間給付違約金事件，上訴人對於中華民國八十九年一月十七日臺灣桃園地方
法院八十八年度訴字第一一九一號第一審判決提起上訴，本院判決如左：
    主    文
原判決關於命上訴人給付超過新台幣柒萬元及其利息部分，及該部分假執行之宣告，
暨訴訟費用之裁判除確定部分外均廢棄。
右開廢棄部分，被上訴人在第一審之訴及其假執行之聲請均駁回。
其餘上訴駁回。
第一、二審訴訟費用（除確定部分外）由上訴人負擔五分之二，餘由被上訴人負擔。
    事    實
甲、上訴人方面：
  一、聲明：(一)原判決不利於上訴人部分廢棄。(二)右廢棄部分，被上訴人於第一審之
      訴暨假執行之聲請均駁回。(三)如受不利之判決，願供擔保請准免為假執行。
  二、陳述：除與原判決記載相同外，補稱略以：
    (一)坐落門牌號碼桃園縣龜山鄉○○○路八一之三號之土地坪數約四四一坪（下稱
      系爭土地）係被上訴人向訴外人即地主潘子尾承租後，再轉租予上訴人。被上
      訴人已於民國八十八年八月十五日和潘子尾終止租賃契約並交還土地，惟於同
      年六、七月間，被上訴人雖知其將失轉租之權源，仍隱瞞前情與上訴人協商續
      租，致上訴人誤信雙方仍有續約之可能而不斷與被上訴人協商導致違約，是本
      件違約應屬可歸責於被上訴人。
    (二)被上訴人既與土地所有權人終止租賃契約，被上訴人自無預期利益可言。
    (三)被上訴人偽稱其已於八十八年九月將系爭土地轉租予第三人茂蘴企業有限公司
      （下稱茂蘴公司），然實際上茂蘴公司係直接向地主承租，是被上訴人縱有損
      害，按其所稱自八十八年九月起租予茂蘴公司每月新臺幣（下同）六萬八千元
      計算，二個月至多為十三萬六千元，則上訴人交付十五萬元已逾被上訴人所可
      得之利益，無再給付違約金之必要。
    (四)被上訴人稱其與地主不再續約係因上訴人未準時依約交還土地，致其無法再轉
      租云云，惟觀上訴人於原審不斷以續約之意思與被上訴人就其欲調漲租金百分
      之三十事宜協商，被上訴人上開辯詞實不足採。
  三、證據：援用第一審證據方法。
乙、被上訴人方面：
  一、聲明：(一)上訴駁回。
  二、陳述：除與原判決記載相同者外，補稱略以：
    (一)系爭土地於租期屆滿後無法與地主續租，係因上訴人未準時依約交還土地，致
      被上訴人無法續為轉租。
    (二)縱系爭土地已交還地主，仍不礙上訴人違約之事實，是上訴人仍應依系爭租賃
      契約負損害賠償責任。
  三、證據：援用第一審證據方法。
    理    由
一、本件被上訴人起訴主張：上訴人向伊承租系爭土地，每月租金五萬五千元，租期
    至八十八年六月十四日屆滿後，伊以口頭通知並發函予上訴人，表明不擬續租，
    上訴人仍遲延至同年八月十三日始交還土地。爰依租賃契約之約定，請求上訴人
    就遲延交付之二個月期間以三倍租金計付違約金，合計三十三萬元等語。上訴人
    則以：因雙方於租期屆滿前後，仍商談續租之事，始未即時搬遷，乃不可歸責之
    事由，且除以押租金十一萬元抵償外，已再支付四萬元，以補償無法轉租之損害
    ，已逾被上訴人所稱再出租後，二個月可得租金十三萬六千元；復於本院追加陳
    述：系爭土地係被上訴人向地主潘子尾承租後，再轉租予上訴人。被上訴人已於
    八十八年八月十五日和地主終止租賃契約並交還土地，惟於同年六、七月間，竟
    隱瞞將失轉租權源與上訴人協商續租，致上訴人誤信雙方仍有續約之可能而不斷
    與被上訴人協商導致違約，是本件違約應屬可歸責於被上訴人，且被上訴人既與
    土地所有權人終止租賃契約，被上訴人自無預期利益等語置辯。（原判決命上訴
    人給付十八萬元及其利息，被上訴人就其不利部分，因未據聲明不服而確定）
二、被上訴人主張上訴人向伊承租系爭土地，訂有租賃契約，租期至八十八年六月十
    四日止，押租金十一萬元，每月租金五萬五千元，上訴人於租期屆滿後，遲至八
    十八年八月十三日始返還系爭土地等情，上訴人則主張已另再給付被上訴人四萬
    元之事實，分有租賃契約書、支票影本等附卷可按，復均為對造所不爭執，此部
    分事實堪信為真。
三、本件被上訴人於系爭租賃期屆滿後，分別於八十八年六月二十四日及同年七月十
    二日以存證信函通知上訴人表明不予續租之事實，業據被上訴人提存證信函影本
    為證，證人即被上訴人之父黃榮團亦證稱對方洽談續租時，已表示請其搬遷等語
    ，上訴人雖不否認曾收受前開存證信函，惟辯稱：雙方租期屆滿前後，為商談續
    租之事，始未能即時搬遷，故屬不可歸責己之事由而遲延云云。經查，依兩造所
    簽訂租賃契約書第二條約定：「租賃期限經甲（即被上訴人）乙（即上訴人）雙
    方洽訂為壹年壹個月即自民國八十七年五月二十一日起至民國八十八年六月十四
    日止。」，又第六條約定：「乙方（即上訴人）於租期屆滿時，除經甲方（即被
    上訴人）同意繼續出租外，應即日將租賃房屋誠心按照原狀遷空交還甲方，不得
    藉詞推諉或主張任何權利，如不即時遷讓交還房屋時，甲方每月得向乙方請求按
    照租金五倍之違約金至遷讓完了之日止，乙方及連帶保證人丙方，決無異議。」
    等語觀之，系爭租賃契約，係屬定期租賃契約，為兩造所明知，是承租人即上訴
    人如於租賃期限屆滿後擬續租約時，理當於租期屆滿前與出租人即被上訴人談妥
    續租等事宜，否則依約即應於租期屆滿時按照原狀搬遷騰空交還被上訴人。而依
    證人即上訴人之員工張禎煥所言：屆滿前（約六月十日前），我和黃敏副總去對
    造公司的辦公室與對方的老闆（指黃榮團）談續約及租金多少之問題，他們說租
    金要漲價，原本五萬五千元，他說要漲至七萬二千元，我認漲太高，沒談成：：
    我有跟對方黃老闆談向總公司報告後再商談。約於六月二十四日我們接到他們存
    證信函要我們搬走，六月三十日我再去找黃老闆再談，我們答應以七萬二千元簽
    一年，他們認為一年以七萬二千元太少，一年租期要七萬六千元」（原審八十八
    年十二月九日言詞辯論筆錄），證人蔡振傑則僅證述於接到對方最後一封存證信
    函表示不予續租後，其才去找對方公司找黃老闆等語（同上筆錄），縱認兩造確
    曾於租期屆滿前後，商談續租之事，惟上訴人既未於租期屆滿前與被上訴人談妥
    續租乙事，復無法舉證以明被上訴人於租期屆滿即八十八年六月十四日後至同年
    八月十三日止同意任其使用，以便兩造商談續租事宜，上訴人於前開租賃期限屆
    滿後，遲至八十八年八月十三日始行遷讓交還土地予被上訴人，即屬違反兩造契
    約條款，至被上訴人嗣後將土地返還地主，而未另租他人，乃被上訴人與所有權
    人間法律關係，與本件上訴人是否違約，尚屬無涉，是上訴人辯稱未能即時搬遷
    ，係因可歸責被上訴人云云，洵無足採。從而，被上訴人依兩造所訂定之租賃契
    約，主張上訴人應負違約責任，給付違約金，於法有據，應予准許。
四、按違約金，除當事人另有訂定外，視為因不履行而生損害之賠償總額；又約定之
    違約金過高者，法院得減至相當數額，民法第二百五十條第二項前段、第二百五
    十二條分別定有明文。復按當事人約定契約不履行之違約金是否過高，應依一般
    客觀事實，社會經濟狀況及債務人若能如期履行債務時，債權人可得享受之利益
    為衡量標準。（最高法院四十九年台上字第八０七號、五十一年台上字第一九號
    判例參照）。爰審酌上訴人遲延時間，及被上訴人已與地主終止租約，於八十八
    年八月十五日返還土地，再參諸目前社會經濟狀況，被上訴人請求上訴人應按照
    每月租金（五萬五千元）三倍給付遲延二個月之違約金共三十三萬元，尚嫌過高
    ，應予核減至以二倍租金計算，共二十二萬元為適當。被上訴人雖稱係因上訴人
    遲延給付，致其無法與地主續租，損害不止三十三萬元云云，卻未舉證以實其說
    ，不足採信。又上訴人辯稱被上訴人收了四萬元支票並已兌現，證明兩造已達成
    協議云云，然為上訴人否認，且參之上訴人於收受四萬元支票後，即通知被上訴
    人該四萬元僅足給付部分租金，其餘欠款請速清償等情，有存證信函附卷可稽（
    原審卷第六一頁），自難以收受票款即認雙方就違約金金額達成協議。
五、次按租賃關係因租期屆滿而終了時，倘承租人欠有租金或負有損害賠償債務者，
    其於訂約時所交付之押租金，無須當事人之意思表示，亦不問當事人之意思如何
    ，當然清結租賃債務，並以押租金清償之，而發生抵償之作用，此乃在於力求法
    律關係之迅速明確釐，且於租賃雙方當事人均屬有利。系爭租賃契約既已因租期
    屆滿而終了，上訴人主張前已交付之押租金十一萬元，以及租期屆滿併交付之支
    票四萬元，共十五萬元，得予抵償，應為有理。從而，被上訴人依租賃契約法律
    關係請求上訴人給付違約金七萬元，及自起訴狀繕本送達翌日即八十八年八月十
    日起至清償日止，按年息百分之五計算之利息，為有理由，應予准許，逾此部分
    ，則屬無據，應駁回之。原審就超過上開應准許部分，為上訴人敗訴之判決，並
    為假執行之宣告，自有未洽。上訴意旨就此部分指摘原判決不當，求予廢棄改判
    ，為有理由。至於上開應准許部分，原審判命上訴人給付，並為假執行之宣告，
    核無違誤，上訴意旨，就此部分，仍執陳詞，指摘原判決不當，求予廢棄，為無
    理由，應駁回其上訴。
六、據上論結，本件上訴為一部有理由，一部無理由，依民事訴訟法第四百五十條、
    第四百四十九條第一項、第七十九條但書，判決如主文。
中      華      民      國    八十九    年      六      月     三十     日
                              臺灣高等法院民事第七庭
                                  審判長法  官  張  耀  彩
                                        法  官  侯  東  昇
                                        法  官  陳  玉  完
右正本係照原本作成。
不得上訴。
中      華      民      國    八十九    年      七      月     三       日
                                        書記官  徐  惠  莉


司法院資訊處製作；財團法人民間司法改革基金會備份。
